臺灣臺南地方法院刑事判決　　　　　　　　　　　　　九十三年度交訴字第二九號
　　公　訴　人　臺灣臺南地方法院檢察署檢察官
　　被　　　告　丙○○
右列被告因過失致死等案件，經檢察官提起公訴（九十二年度偵字第一二一七五、一
二五五八號），本院判決如左：
    主  文
丙○○因過失致人於死，處有期徒刑壹年。
    事  實
一、丙○○考領有重機車駕駛執照，於民國九十二年八月四日晚上九時五分許，騎乘
    車牌號碼ＧＧ八—二○七號重機車，沿台南市○○路○段外側快車道由北往南方
    向騎駛，途經該路三十二號前時，本應注意汽車（含機車）行駛時，駕駛人應注
    意車前狀況，隨時採取必要之安全措施，以避免危險之發生，而依當時之天候雨
    、市區道路○路面溼潤、無缺陷、亦無障礙物，夜間有照明路段、視距良好，並
    無不能注意之情事，詎丙○○應注意、能注意，竟疏未注意車前動態。適有行人
    乙○○○（涉犯過失傷害「丙○○」部分，另案審理）手推坐於輪椅之黃義雄，
    亦沿台南市○○路○段外側快車道由北向南方向，徒步行走在該處，乙○○○原
    應注意行人應在劃設之人行道行走，在未劃設人行道之道路，應靠邊行走，並依
    當時情形，客觀上亦無不能注意之情事，乙○○○能注意竟疏於注意，貿然手推
    坐於輪椅之黃義雄徒步行走在外側快車道上，丙○○未及煞避，致所騎乘之機車
    自後追撞乙○○○及黃義雄，黃義雄並因而自輪椅彈出跌落倒地，造成乙○○○
    受有「第一腰椎壓迫性骨折、左肩挫傷」等傷害，黃義雄則受有「頭部外傷併腦
    內出血」等傷害，而黃義雄雖經送醫急救，仍因「腦死（植物人）併多重器官功
    能衰竭」延至九十二年十一月四日上午六時三十五分不治死亡。車禍事故發生後
    ，經台南市警察局第六分局員警到場處理，在警員尚不知何人為肇事車輛之駕駛
    人前，丙○○即主動表示其為駕駛人並自首犯行，接受裁判。
二、案經乙○○○訴由台南市警察局第六分局報請、暨台灣台南地方法院檢察署檢察
    官據報相驗後偵查起訴。
    理  由
一、訊據被告丙○○對於九十二年八月四日晚上九時五分許，騎乘上開機車行經台南
    市○○路○段三十二號前時，與告訴人乙○○○手推坐於輪椅之被害人黃義雄發
    生車禍事故，致告訴人乙○○○及被害人黃義雄分別受有前開傷害，並被害人黃
    義雄經送醫急救後，於九十二年十一月四日上午六時三十五分死亡等事實供承不
    諱，惟矢口否認有何上揭犯行，辯稱：當時是颱風天並下著小雨，告訴人他們持
    黑雨傘，導致伊無法注意，而伊騎機車行經肇事地點時，均無看到告訴人他們，
    不知怎麼撞到的，只感覺有擦撞到東西，醒來時已在醫院，是本件伊並無過失，
    且被害人黃義雄可能因先前之宿疾而死亡，並非因本件車禍而致死云云。惟查：
  (一)被告確有於右揭時、地騎乘機車，與告訴人乙○○○手推坐於輪椅之被害人黃義
    雄發生車禍事故，致告訴人乙○○○及被害人黃義雄分別受有前開傷害，並被害
    人黃義雄經送醫急救後，於九十二年十一月四日上午六時三十五分死亡之事實，
    業據被告丙○○於警訊、偵查及本院審理時供承不諱，核與證人即告訴人乙○○
    ○於警訊、偵查及本院審理時證述之情節大致相符，並有道路交通事故現場圖、
    道路交通事故調查報告表(一)、(二)、及道路交通事故照片十六張等附卷可稽。而告
    訴人乙○○○因本件車禍致受有如前述之傷害，有台南市立醫院診斷證明書一紙
    在卷可證，並被害人黃義雄確係因本件交通事故，受有「頭部外傷併腦內出血」
    等傷害，經送醫急救後，於九十二年十一月四日上午六時三十五分死亡，有台南
    市立醫院診斷證明書二紙，並經台灣台南地方法院檢察官督同法醫師相驗，製有
    相驗屍體證明書在卷足憑。是此部分之事實，堪信為真實。
  (二)證人即告訴人乙○○○於警訊、偵查及本院調查時證稱：伊推著洗完腎坐於輪椅
    之黃義雄先由東向西步行穿越馬路已經過了雙黃線，然後伊已經往南走經過二個
    店面，快到巷子時，突然被沿金華路一段北向南駛來之機車撞擊伊背部，使其手
    推之輪椅向前翻轉，造成黃義雄倒地受傷，而於事故發生前，伊未看見對方機車
    ，對方是自後方撞上伊，又當時輪椅上有綁著雨傘，黃義雄有穿雨衣，伊本人未
    打雨傘也未穿雨衣等語，並於本院審理時具結證稱：當時下著毛毛雨，伊有為黃
    義雄撐雨傘，但自己沒有撐雨傘，而伊係在金華路一段三十七號前穿過馬路，後
    沿著金華路一段走到三十一號時，遭被告機車自後撞擊伊背部，伊因而趴在地上
    ，黃義雄並跌倒在地，在事故發生前伊並無看見被告機車，因伊係遭被告機車自
    後追撞，又於事故發生時，伊已沿著金華路行走，是走在機慢車道上沿著與外側
    快車道之白線行走，於經過「紅金寶檳榔」之招牌旁，走到近變電箱時，遭被告
    機車自後撞擊等語。復告訴人乙○○○因本件車禍而受有「第一腰椎壓迫性骨折
    、左肩挫傷」等傷害，有前開告訴人乙○○○之診斷證明書一紙附卷可參，足見
    告訴人乙○○○係『左後側背部』承受撞擊，而非『身體右側』承受撞擊。且檢
    視車禍肇事後之現場、及所造成被告機車與被害人黃義雄乘坐輪椅之受損情形，
    被告所騎乘車牌號碼ＧＧ八—二○七號重機車係車頭受損，被害人黃義雄所乘坐
    輪椅則係『右側車身刮損』；是苟如告訴人乙○○○手推坐於輪椅之黃義雄『由
    東向西穿越道路中』即遭由北往南方向被告機車撞擊，則依物理力作用，被害人
    黃義雄所坐之輪椅『理應左倒』，然於本件撞擊後被害人黃義雄所乘坐之輪椅係
    『右倒而非左倒』，此有卷附道路交通事故現場圖、及現場照片在卷足憑。又被
    告陳稱：當時伊係騎乘機車沿外側快車道北向南騎駛等語，並觀之卷附道路交通
    事故現場圖，被害人黃義雄所乘坐之輪椅，係倒地在『外側快車道上』近機慢車
    道處，且參依現場照片所示，肇事地點前「紅金寶檳榔」之落地招牌已占用大部
    分機慢車道；依上，足見告訴人乙○○○手推坐於輪椅之黃義雄，應係沿台南市
    ○○路○段『外側快車道』近機慢車道由北向南方向徒步行走，而非沿金華路一
    段『機慢車道』上行走。準此而論，得以確認「告訴人乙○○○推動輪椅，並非
    於違規東向西穿越雙黃實線時在內側快車道或是外側快車道遭到撞擊」，而是「
    由迦南內科洗腎診所穿越道路到達對街轉向南前進後，在外側混合車道上遭受由
    後而來之被告機車追撞」。是公訴意旨認「行人乙○○○徒步手推坐於輪椅之黃
    義雄『由東向西穿越道路中』，丙○○見狀煞避不及，機車車頭撞及乙○○○及
    黃義雄」等情，尚有誤會。
  (三)按汽車行駛時，駕駛人應注意車前狀況，並隨時採取必要之安全措施，道路交通
    安全規則第九十四條第三項定有明文。經查，被告於偵查時陳稱：「（問：車禍
    發生經過情形？）那天是颱風天我騎機車直行到達肇事地點，『我並沒有看到人
    ，我不知道怎麼撞到的』，我醒來時人在醫院」云云（見九十二年度相字第一二
    八四號卷第二十七頁反面），並於本院調查時辯稱：「當天晚上我是依據車道正
    常行駛，當時我一直看著前方，但我並沒有發現被害人及告訴人，突然之間不知
    道發生何事，醒來時候我人就在醫院了。當時我人很清醒，我下班在回家途中，
    當天是颱風天，而雨很小，『依當時的狀況我應該能夠看的到被害人及告訴人』
    ，『但我卻沒有看到他們就發生車禍』，所以我覺得我沒有過失」云云（見審卷
    第一六二、一六三頁）。惟如前所述，車禍發生當時『告訴人乙○○○手推坐於
    輪椅之被害人黃義雄，已穿越道路到達對街，並已轉向沿台南市○○路○段外側
    快車道由北向南方向行走時，在外側混合車道上遭自後而來之被告機車追撞告訴
    人乙○○○左後側背部』，是於本件事故發生時，告訴人乙○○○及被害人黃義
    雄確係『行走在被告機車行車方向之前方』；並據上被告所言，『當時我人很清
    醒，我下班在回家途中，當天是颱風天，而雨很小，依當時的狀況我應該能夠看
    的到被害人及告訴人，但我卻沒有看到他們就發生車禍』。是被告於右揭時地騎
    乘機車，本應注意上開規定，且依當時情形，客觀上又無不能注意之情形，被告
    應注意、能注意告訴人等行走在該處，竟疏於注意，而未見有告訴人乙○○○手
    推坐於輪椅之被害人黃義雄徒步在該處行走，始自後追撞告訴人等，致生本件車
    禍事故。換言之，告訴人等既行走在被告機車行向之前方，並依上開道路交通安
    全規則，被告應注意車前狀況，並隨時採取必要之安全措施，以避免危險之發生
    ，且依被告於偵查時陳稱：伊當時車速約三、四十公里等語，並被告亦供認：依
    當時的狀況伊應該能夠看的到被害人及告訴人他們等語，是依當時客觀情形，縱
    如被告所言，告訴人等有持黑色雨傘之情事，然被告仍能注意及告訴人等徒步行
    走在前方，卻未能及時發見，而自後追撞告訴人等，被告當然有未注意車前動態
    之過失，豈能以「依當時的狀況我應該能夠看的到被害人及告訴人，但我卻沒有
    看到他們就發生車禍」，而推得「所以我覺得我沒有過失」？復按行人應在劃設
    之人行道行走，在未劃設人行道之道路，應靠邊行走，道路交通安全規則第一百
    三十三條亦有明文。告訴人乙○○○疏未注意及此，而貿然手推坐於輪椅之被害
    人黃義雄徒步行走在外側混合車道上。是被告及告訴人乙○○○本身均有違前開
    規定之注意義務，其等均顯有過失甚明。又本件經送請財團法人成大研究發展基
    金會鑑定結果認為：『（乙○○○推著其夫黃義雄輪椅在外側混合車道上近慢車
    道線行走）肇事責任分配比例為：乙○○○－５５％（未儘靠右，行走在混合車
    道上，未警覺後側有遭撞擊的可能）。丙○○－４５％（行近無號誌交岔路口，
    未注意車前狀況）』等情，有前開基金會九十三年十二月一日（９３）成大研基
    建字第二七九五號函暨所附鑑定意見書乙份在卷足憑。
  (四)又被害人黃義雄因本件車禍事故，於九十二年八月四日經送台南市立醫院救治時
    ，係受有「頭部外傷併腦內出血」等傷害，並「於九十二年八月七日時，因上述
    原因，目前呈昏迷狀態於加護病房治療中」、及「於九十二年八月四日住院，九
    十二年九月二十日出院，共住院四十七天，其中加護病房住院三十一天，目前門
    追蹤呈植物人狀態」，有台南市立醫院九十二年八月七日及九十二年十月七日診
    斷證明書各一紙在卷可按。又經台灣台南地方法院檢察官督同法醫師相驗結果，
    被害人黃義雄『死因：腦死（植物人）併多重器官功能衰竭』、『致死創傷：頭
    頭外傷併腦內出血』，並製有相驗屍體證明書、驗斷書及勘驗筆錄在卷足憑。準
    此，足認被害人黃義雄確係因本件交通事故，受有「頭部外傷併腦內出血」等傷
    害，經送醫急救後，仍因「頭部外傷併腦內出血」之致死創傷，導致「腦死（植
    物人）併多重器官功能衰竭」，而延至九十二年十一月四日上午六時三十五分不
    治死亡。是被告之過失行為與被害人黃義雄之死亡結果間，顯有相當因果關係。
    從而，被告辯稱：被害人黃義雄並非因本件車禍而致死，可能因原先宿疾因而死
    亡云云，尚難採信。而告訴人乙○○○確因本件車禍受有前開傷害，並被害人黃
    義雄亦確因本件車禍受有「頭部外傷併腦內出血」等傷害，雖經送醫急救，仍不
    治死亡，已如前述，是被告之過失行為與告訴人乙○○○之傷害、被害人黃義雄
    之死亡結果間，顯有相當因果關係。綜上所述，本件事證明確，被告上開犯行，
    均堪認定。至告訴人乙○○○雖亦疏未注意行人應靠邊行走，足認就本件車禍事
    故之發生亦有過失，然本件車禍既係被告之過失併合而發生，是被告前開過失之
    責究未能據此解免，附此說明。
  (五)至本件經台灣省台南區車輛行車事故鑑定委員會及台灣省車輛行車事故覆議鑑定
    委員會鑑定結果認為：「(1)乙○○○徒步手推輪椅行走，違規穿越劃設分向限制
    線道路，未注意左右來車，為肇事主因。(2)丙○○駕駛重機車，未注意車前狀況
    ，為肇事次因」，有台灣省台南區車輛行車事故鑑定委員會九十三年一月十六日
    南鑑字第九二一八六二號函暨所附鑑定意見書、及台灣省車輛行車事故覆議鑑定
    委員會九十三年四月二十六日府覆議字第九三一○二二九號函在卷可按。惟如前
    所述，事故發生時「告訴人乙○○○手推坐於輪椅之被害人黃義雄，已穿越道路
    到達對街，並已轉向沿台南市○○路○段外側快車道由北向南方向行走時，在外
    側混合車道上遭自後而來之被告機車追撞告訴人乙○○○左後側背部」，並非「
    告訴人乙○○○推動輪椅，違規東向西穿越雙黃實線時在內側快車道或是外側快
    車道遭撞擊」。是上開鑑定結果所認定之肇事經過即有違誤，要難採為認定雙方
    過失之憑據，附此敘明。
二、核被告丙○○所為，係犯刑法第二百七十六條第一項之過失致人於死罪（黃義雄
    部分）、及第二百八十四條第一項前段之普通過失傷害罪（乙○○○部分）。其
    以一過失行為，致被害人黃義雄死亡、及告訴人乙○○○受有傷害，係一行為而
    觸犯數罪名，為想像競合犯，應從一重之過失致人於死罪論處。而被告於肇事後
    犯罪未被發覺前，即向現場處理警員坦承肇事而自首，有台南市警察局九十三年
    二月二十七日南市警交字第○九三○○三九二○七號函暨所附警員葉上嘉報告書
    在卷足憑，係對於未經發覺之犯罪自首而接受裁判，應依刑法第六十二條前段規
    定減輕其刑。爰審酌被告之品行，未注意相關交通安全之規定，終至肇事致被害
    人於死，造成無可挽救之遺憾，並使被害人家屬痛失至親，及造成告訴人受有傷
    害，就本件車禍發生應負過失責任之程度，且事後亦不思與告訴人及被害人家屬
    達成民事和解，及犯後仍矯言卸責等一切情狀，量處如主文所示之刑，以資懲儆
    。
據上論斷，應依刑事訴訟法第二百九十九條第一項前段，刑法第二百七十六條第一項
、第二百八十四條第一項前段、第五十五條、第六十二條前段，罰金罰鍰提高標準條
例第一條前段，判決如主文。
本案經檢察官甲○○到庭執行職務。
中      華      民      國      九十四    年      一    月    三十一    日
                                臺灣臺南地方法院交通庭
                                    審判長法  官  宋明中
                                          法  官  林中如
                                          法  官  洪榮家
右正本證明與原本無異。
如不服本判決，應於判決送達後十日內，向本院提出上訴狀。
                                          書記官  陳志德
中      華      民      國      九十四    年      一    月    三十一    日
附錄本案論罪科刑法條全文：
刑法第二百七十六條第一項：
  因過失致人於死者，處二年以下有期徒刑、拘役或二千元以下罰金。
刑法第二百八十四條第一項：
  因過失傷害人者，處六月以下有期徒刑、拘役或五百元以下罰金。致重傷者，處一
  年以下有期徒刑、拘役或五百元以下罰金。
